【裁判字號】    92,簡,181
【裁判日期】    921215
【裁判案由】    侵占
【裁判全文】
臺灣臺中地方法院簡易刑事判決                      九十二年度簡字第一八一號
    公  訴  人  臺灣臺中地方法院檢察署檢察官
    被      告  甲○○
右列被告因侵占案件，經檢察官提起公訴（九十一年度偵字第二二九二二號），被告
自白犯罪，本院合議庭認宜以簡易判決處刑，逕予判決如左：
    主  文
甲○○意圖為自己不法之所有，而侵占自己持有他人之物，處有期徒刑陸月，如易科
罰金，以佰元折算壹日。緩刑肆年。
    事  實
一、甲○○於民國八十九年十二月二十五日，招攬乙○○、黃明波、張玉嬌等人成立
    民間互助會，由甲○○自任會首，約定每會會款新臺幣（下同）二萬元，採內標
    制，每月二十五日在臺中市○區○○街巷內一六號處開標，會期自八十九年十二
    月二十五日起至九十一年七月二十五日止，會首連同會員共二十會（其間又增加
    一會，計二十一會，會期延至九十一年八月二十五日），其中會員乙○○參加二
    會，合會期間均未參與競標，是此合會之最後二會即應逕由乙○○得標後，獲取
    該二期之合會金計七十六萬元。甲○○嗣於互助會屆期後，乃以會首之身分，向
    黃明波、張玉嬌以外之會員代收最後二會之合會金共七十二萬元（黃明波將會款
    二萬元逕行交予乙○○，張玉嬌則將會款二萬元透過甲○○之母石許金子轉交予
    乙○○）。甲○○依法本應於標會後三日內交付前開所代收之會款予得標會員乙
    ○○，詎其竟基於意圖為自己不法所有之犯意，因其夫投資之事業一時週轉不靈
    ，即將前開代收之合會金七十二萬元全數挪作他用而予以侵占入己。迨乙○○因
    未於期限內取得應得會款，始詢知上情。
二、案經被害人乙○○訴由臺灣臺中地方法院檢察署檢察官偵查起訴。
    理  由
一、右揭事實，業據被告甲○○於本院準備程序訊問時坦認不諱，核與告訴人乙○○
    之指訴及證人黃明波、石許金子於本院證述之情節相符，並有該互助會會單影本
    一份在卷可稽，足見被告自白確與事實相符，足堪採信。本案至臻事證明確，被
    告罪行堪予認定。
二、按民法債編於八十八年四月二十一日修正增訂第七百零九條之一至第七百零九條
    之九合會專節，民法債編施行法並明定前開修正增訂條文，自八十九年五月五日
    施行。依民法第七百零九條之一第一項規定：「稱合會者，謂由會首邀集二人以
    上為會員，互約交付會款及標取合會金之契約。其僅由會首與會員為約定者，亦
    成立合會。」，合會契約法律關係不僅存在於會首與會員之間，同時存在於各會
    員之間，此與前開合會專節修法增訂前，實務見解均將合會性質定義為會員與會
    首間締結之契約，會員相互間除有特約外，不發生債權債務關係迥異〈最高法院
    六十七年臺上字第三００八號、六十三年臺上字第一一五九號、四十九年臺上字
    第一六三五號判例參照，前開三則判例業於九十一年一月二十九日經最高法院九
    十一年度第一次民事庭會議決議不再援用，並於九十一年三月四日，由最高法院
    依據最高法院判例選編及變更實施要點第九點規定以（九一）臺資字第００一四
    ０號公告之〉。又依民法第七百零九條之七第二項規定：「會首應於前項期限內
    （每期標會後三日內），代得標會員收取會款，連同自己之會款，於期滿之翌日
    前，交付得標會員。逾期未收取之會款，會首應代為給付。」，是會員標得會款
    後，當期會款債權即由該得標會員享有，會首僅係依規定代得標會員收取會款，
    並對逾期未收取之會款，負代為給付之義務，會首代得標會員向各會員收取會款
    ，即屬因法律或契約上之原因而持有得標會員之會款，其於持有期間變易原持有
    之意思而為不法所有之意思，即該當刑法第三百三十五條第一項普通侵占罪之構
    成要件。查被告甲○○於八十九年十二月二十五日召集民間互助會，即應適用民
    法修正後之合會法律關係，故核被告所為係犯刑法第三百三十五條第一項之侵占
    罪。爰審酌被告前無不法前科，素行尚佳，有臺灣高等法院被告全國前案紀錄表
    附卷足稽，其僅因一時週轉不靈，即貪圖不法利益，挪用合會會款，造成告訴人
    乙○○財產上損失，暨其犯罪之手段，其所侵占之合會金數額非微，兼衡酌被告
    犯後坦承犯行，深具悔意之犯罪後態度，及業與告訴人達成和解，有和解書乙份
    在卷可稽等一切情狀，量處如主文所示之刑，並諭知易科罰金之折算標準。末查
    ，被告前未曾受有期徒刑以上刑之宣告，有前開臺灣高等法院被告全國前案紀錄
    表附卷可查，其復已與告訴人達成和解，業見前述，足見被告經此起訴審判，已
    知所警惕，信無再犯之虞，本院因認對其所宣告之刑以暫不執行為適當，爰併諭
    知緩刑四年，以勵自新。
據上論斷，應依刑事訴訟法第四百四十九條第二項、第二百九十九條第一項前段，刑
法第三百三十五條第一項、第四十一條第一項前段、第七十四條第一款、罰金罰鍰提
高標準條例第一條前段、第二條，逕以簡易判決處刑如主文所示。
中    華    民    國      九十二      年       十二      月     十五    日
                                臺灣臺中地方法院刑事第九庭
                                      法  官  陳 思 成
右正本證明與原本無異。
如不服本判決，應於送達後十日內向本院提出上訴狀（須附繕本），上訴於本院合議
庭。
                                      書記官
中    華    民    國      九十二      年       十二      月     十九    日
附錄論罪科刑法條
刑法第三百三十五條
意圖為自己或第三人不法之所有，而侵占自己持有他人之物者，處五年以下有期徒刑
、拘役或科或併科一千元以下罰金。
前項之未遂犯罰之。


司法院資訊處製作；財團法人民間司法改革基金會備份。
